臺灣高等法院刑事判決
110年度上訴字第1588號
上  訴  人  臺灣臺北地方檢察署檢察官
被      告  高定淵




上列上訴人因被告違反毒品危害防制條例案件，不服臺灣臺北地
方法院108年度訴字第684號，中華民國110年3月26日第一審判決
（起訴案號：臺灣臺北地方檢察署108年度毒偵字第926號），提
起上訴，本院判決如下：
    主  文
上訴駁回。
    理  由
一、原判決意旨略以：
　㈠公訴意旨略以：被告甲○○基於施用第一級毒品之犯意，為警
    於民國108年1月10日採尿前回溯26小時內之某時許（不含公
    權力拘束期間），在不詳處所，以不詳方式，施用第一級毒
    品海洛因1 次；再基於施用第二級毒品之犯意，於108年1月
    10日8時許（起訴書、原判決均誤載為107年1月10日8時許，
    惟此節經被告於原審行準備程序時當庭更正，並坦承犯行【
    臺灣臺北地方法院108年度訴字第684號卷一第227頁】，爰
    予以更正），在新北市○○區○○路0段000號住處4樓內，以將
    第二級毒品甲基安非他命置入玻璃球燒烤後吸食煙霧之方式
    ，施用第二級毒品甲基安非他命1次，因認被告涉犯毒品危
    害防制條例第10條第1項施用第一級毒品罪、同條例第10條
    第2項施用第二級毒品罪等語。
　㈡毒品危害防制條例第20條、第23條已於109年1月15日修正公
    布，並自109年7月15日起生效施行，毒品危害防制條例第20
    條第3項所謂「3年後再犯」乃只要本次再犯（不論修正施行
    前、後）距最近1次觀察、勒戒或強制戒治執行完畢釋放，
    已逾3年者，即該當之，不因其間有無犯第10條之罪經起訴
    、判刑或執行而受影響(最高法院109年度台上字第3826號判
    決意旨參照)。又實務見解雖認被告既同意參加戒癮治療，
    由檢察官採行「附命緩起訴」，事實上已接受等同「觀察、
    勒戒或強制戒治」之處遇，嗣後3年內再犯施用第一級或第
    二級毒品，因原規劃之制度功能已無法發揮成效，自得依毒
    品危害防制條例第23條第2項或第24條第2項規定之相同法理
    ，逕行提起公訴（或聲請簡易判決處刑），無再依同條例第
    20條第1項重為聲請觀察、勒戒必要。然參酌毒品危害防制
    條例第20條之立法理由，倘若施用毒品者未完成「附命緩起
    訴」之戒癮治療，此時即難認已達成與「觀察、勒戒或強制
    戒治」執行完畢之相同戒癮治療效果，自不得解為事實上已
    接受等同「觀察、勒戒或強制戒治」之處遇已執行完畢，自
    無從依此起算3年之再犯期間，而得逕行提起公訴。
　㈢經查，被告甲○○前因施用毒品案件，經檢察官為附命戒癮治
    療之緩起訴處分確定，嗣於101年9月17日至103年9月16日緩
    起訴期間內未完成戒癮治療，經檢察官撤銷該緩起訴處分，
    嗣後即未再接受觀察、勒戒或強制戒治之處遇等情，有卷附
    本院被告前案紀錄表可證，被告前既未曾完成戒癮治療，即
    不得與已接受「觀察、勒戒或強制戒治」執行完畢之處遇等
    同視之，應由檢察官重啟處遇程序，不得逕行對被告追訴處
    罰。本案檢察官就被告施用毒品部分所為之起訴，因上揭法
    律規定與實務見解改變之情事變更事由，其程序即屬違背規
    定。從而，檢察官就被告施用毒品部分之起訴欠缺訴追條件
    ，爰不經言詞辯論，逕諭知公訴不受理之判決等語。
二、檢察官上訴意旨略以：
　㈠按第20條第1項及第23條第2項之程序，於檢察官先依刑事訴
    訟法第253條之1第1項、第253條之2第1項第4款至第6款或第
    8款規定，為附條件之緩起訴處分，或於少年法院（地方法
    院少年法庭）認以依少年事件處理法程序處理為適當時，不
    適用之；前項緩起訴處分，經撤銷者，檢察官應依法追訴，
    109年7月15日修正施行前毒品危害防制條例第24條2項定有
    明文。次按毒品危害防制條例於97年4月30日修正後，對於
    進入司法程序之戒癮治療方式，採取「觀察、勒戒或強制戒
    治」及「附命緩起訴」雙軌制，其目的在給予施用第一級、
    第二級毒品者戒毒自新機會。被告既同意參加戒癮治療，由
    檢察官採行「附命緩起訴」方式，此後「附命緩起訴」經撤
    銷，自不能再改採觀察、勒戒等處遇方式，重啟處遇程序。
    是修正前毒品危害防制條例第24條乃一般刑事訴訟程序之例
    外規定，屬刑事訴訟法第1條第1項規定之「其他法律所定之
    訴訟程序」。該條第2項規定「前項（第1項）緩起訴處分，
    經撤銷者，檢察官應依法追訴」，已明示施用第一級、第二
    級毒品案件於撤銷緩起訴處分後之法律效果為「依法追訴」
    ，此乃因被告事實上已接受等同「觀察、勒戒」之處遇，惟
    其竟未能履行該條件，自應於撤銷緩起訴處分後就前案依法
    起訴，而無再次聲請法院裁定觀察、勒戒之必要，法院自得
    判處罪刑，有最高法院99年度台上字第6037號、100年度台
    上字第1474號、100年度台非字第51、181號、104年度台非
    字第23號、109年度台非字第76、77號判決可資參照。
　㈡被告前因施用毒品案件，經檢察官為附命戒癮治療之緩起訴
    處分確定，嗣於101年9月17日至103年9月16日緩起訴期間內
    未完成戒癮治療，經檢察官撤銷該緩起訴處分，依前開說明
    ，被告係依毒品危害防制條例第24條規定接受附命完成戒癮
    治療之緩起訴處分，應等同於觀察、勒戒，自應視同被告己
    經觀察、勒戒，自應予追訴，而無再行聲請法院觀察、勒戒
    之必要，是原判決認前開緩起訴處分經撤銷係屬觀察、勒戒
    或強制戒治未啟動而認被告上開施用毒品案件應聲請觀察、
    勒戒等見解，顯與前開最高法院判決要旨及決議要旨有所違
    誤甚明。
　㈢原判決雖以最高法院109年度台上大字第3536號提案裁定之「
    肯定說」為不受理判決之依據，然本案事涉認擬採為裁判基
    礎之法律見解，與先前裁判之法律見解存有重大歧異，且未
    經最高法院刑事大法庭裁定，實不宜逕採顯有歧異之其中之
    一裁判法律見解逕為不受理判決，是原判決適用法律有上述
    之違法，自難認原判決妥適，請撤銷原判決，臻為合法適當
    判決云云。
三、按：
　㈠起訴之程序違背規定者，法院應諭知不受理之判決；又對於
    原審諭知不受理之判決上訴時，第二審法院認其為無理由而
    駁回上訴，得不經言詞辯論為之，刑事訴訟法第303條第1款
    、第372條分別定有明文。
　㈡109年1月15日修正公布、同年7月15日施行之毒品危害防制條
    例第20條第3 項規定，犯第10條之罪於觀察、勒戒或強制戒
    治執行完畢釋放後，3年後再犯第10條之罪者，適用同條前2
     項之規定，即再經觀察、勒戒或強制戒治等程序。上開所
    稱「3年後再犯」，只要本次再犯（不論修正施行前、後）
    距最近1次觀察、勒戒或強制戒治執行完畢釋放，已逾3 年
    者，即該當之，不因其間有無犯第10條之罪經起訴、判刑或
    執行而受影響(最高法院刑事大法庭109年度台上大字第3826
    號裁定意旨參照)。
　㈢毒品危害防制條例第35條之1第2款規定，係仿87年5月20日修
    正施行之第35條所增訂，然當時對施用毒品者戒癮治療處遇
    方式只有「觀察、勒戒或強制戒治」，與嗣修法後已有多元
    處遇規定可供適當擇用之情形，難以相提並論。適用上自應
    與時俱進，且該條文第2款前段所稱「依修正後規定處理」
    ，未明文應一律依職權裁定觀察、勒戒，則法院對於審判中
    之案件，視個案情形，分別裁定令入勒戒處所觀察、勒戒，
    或判決不受理，使檢察官衡酌判斷如何經由多元化之緩起訴
    處遇，達成戒除毒癮目的，均屬之。因此，就本次再犯第10
    條之罪，距最近1次觀察、勒戒或強制戒治執行完畢釋放後
    ，已逾3年者，法院依職權裁定觀察、勒戒，或為不受理之
    判決，依法條之文義、立法理由，或基於被告利益、修法意
    旨，均屬有據。為求彈性適用，於程序經濟及被告利益間取
    得平衡，並參酌毒品危害防制條例為維護國民身心健康之立
    法目的，暨本次修正毒品危害防制條例第24條已擴大檢察官
    對施用毒品者附條件緩起訴之範圍，使其能視個案具體情節
    給予適當多元處遇之修法精神，法院自得斟酌個案情形，擇
    一適用（最高法院刑事大法庭109年度台抗大字第1771號裁
    定參照）。　
　㈣又成年被告因施用毒品罪，經檢察官為附命戒癮治療之緩起
    訴處分確定，且已完成所命履行之戒癮治療，期滿未經撤銷
    ，於毒品危害防制條例修正後，不得視為事實上已接受等同
    「觀察、勒戒或強制戒治」之處遇執行完畢，倘其施用毒品
    犯行距最近1次「觀察、勒戒或強制戒治」執行完畢釋放後
    已逾3年，縱係於完成戒癮治療3年內再犯，仍需先依修正後
    毒品危害防制條例第20條第1項、第2項規定進行「觀察、勒
    戒或強制戒治」程序，不得逕行起訴（含聲請簡易判決處刑
    ），此為最高法院110年度台上字第2096號案件經由徵詢程
    序達成之統一見解。
四、經查：
　㈠本件被告未曾因施用毒品案件執行觀察、勒戒或強制戒治處
    遇，其前曾因施用毒品案件，經臺灣臺北地方檢察署於101
    年9月17日以101年度毒偵字第2072號為附命完成戒癮治療之
    緩起訴處分確定，緩起訴期間自101年9月17日至103年9月16
    日，嗣因履行未完成而經臺灣臺北地方檢察署以102年度撤
    緩字第136號撤銷緩起訴處分，並以102年度撤緩毒偵字第19
    1號聲請簡易判決處刑，嗣經臺灣臺北地方法院以102年度簡
    字第2894號判處有期徒刑3月確定，於102年12月2日易科罰
    金執行完畢等節，有本院被告前案紀錄表1份在卷可參。
　㈡被告雖曾為附命戒癮治療之緩起訴處分，然依上說明，不得
    視為事實上已接受等同觀察、勒戒或強制戒治之處遇執行完
    畢，倘被告本件成立施用毒品罪，仍應依毒品危害防制條例
    第20條第1項、第24條等規定，由檢察官基於一次性之整體
    規劃而重啟多元處遇程序，視被告本案情節，由檢察官依現
    行法規定為妥適之相關處分，即為觀察、勒戒或附條件緩起
    訴之裁量。
　㈢本案施用毒品部分既應由檢察官基於一次性之整體規劃而重
    啟治療處遇程序，視個案情形，是否適合為觀察、勒戒或附
    條件緩起訴之裁量之機會，且因涉施用毒品者人身自由之剝
    奪及受多元處遇之選擇，攸關其權益，為保障施用毒品者能
    獲得妥適並完善治療或其他有利戒毒途徑處遇之機會，法院
    於視個案情形，如認檢察官未及審酌被告有無不適合附命完
    成戒癮治療等緩起訴處分之情形，而逕予裁定觀察、勒戒或
    起訴，顯屬不利或有失公平者，自得認起訴之程序違背規定
    ，且無從補正而為不受理之判決，俾由檢察官再行斟酌而為
    適法之裁量。檢察官以被告前已經附命戒癮治療之緩起訴處
    分，應等同於已經觀察勒戒，本件施用毒品部分自應予以追
    訴，而無再行聲請觀察勒戒之必要云云，尚有誤會。
　㈣綜上，檢察官依修正前毒品危害防制條例規定對本件施用毒
    品部分提起公訴，起訴程序固未違背當時之規定，然依新修
    正之毒品危害防制條例規定，本案施用毒品部分已不得追訴
    ，從而，檢察官對本件提起公訴，自屬起訴程序違背規定。
　㈤原審因認本件施用毒品部分應依刑事訴訟法第303條第1款、
    第307條之規定諭知公訴不受理之判決，且不經言詞辯論為
    之等情，經核於法並無不合。原判決雖認本件被告未曾完成
    戒癮治療，不得與已接受「觀察、勒戒或強制戒治」執行完
    畢之處遇等同視之，應由檢察官重啟處遇程序，不得逕行對
    被告追訴處罰，認檢察官就被告施用毒品部分所為之起訴程
    序違背規定，諭知公訴不受理之判決之認定，與本院認定被
    告雖曾經為附命戒癮治療之緩起訴處分，仍不得視為事實上
    已接受等同觀察、勒戒或強制戒治之處遇執行完畢，倘被告
    本件成立施用毒品罪，應由檢察官為觀察、勒戒或附條件緩
    起訴之裁量，檢察官就本件施用毒品提起公訴，洵屬起訴程
    序違背規定，應諭知不受理判決之認定雖有不同，惟結論並
    無二致，仍無不合，應予維持。
　㈥檢察官提起本件上訴，指摘本件被告應予以追訴處罰，原判
    決諭知公訴不受理有適用法律之違誤，為無理由，應予駁回
    ，並不經言詞辯論為之。　　
據上論斷，應依刑事訴訟法第368條、第372條，判決如主文。　
中　　華　　民　　國　　110 　年　　9 　　月　　10　　日
                  刑事第十一庭  審判長法　官  張江澤
                                      法　官  梁志偉
                                      法　官  章曉文
以上正本證明與原本無異。
施用第二級毒品部分不得上訴。
施用第一級毒品部分如不服本判決，應於收受送達後20日內向本
院提出上訴書狀，其未敘述上訴之理由者並得於提起上訴後20日
內向本院補提理由書（均須按他造當事人之人數附繕本）「切勿
逕送上級法院」。
                                      書記官  賴又瑄
中　　華　　民　　國　　110 　年　　9 　　月　　10　　日